ACORDAO-COMPLETO-2414208

ACÓRDÃO 1499/2020 ATA 21/2020 - PLENÁRIO

VISTOS, relatados e discutidos estes autos de Recursos de Reconsideração em Tomada de Contas Especial, interpostos por Ildeu Oliveira e Silva, contra o contra o Acórdão 1595/2019-TCU-Plenário.
ACORDAM os ministros do Tribunal de Contas da União, reunidos em Sessão Plenária, ante as razões expostas pelo Relator, e com fundamento nos arts. 32, inciso I, e 33 da Lei 8.443/1992, em:
9.1. conhecer do recurso de reconsideração para, no mérito, negarlhe provimento;
9.2. dar ciência ao recorrente, ao Procurador-Chefe da Procuradoria da República no Estado de Minas Gerais e demais interessados a respeito do inteiro teor deste acórdão, informando que esta deliberação, acompanhada do Relatório e do Voto que a fundamentam, está disponível para consulta no endereço www.tcu.gov.br/acordaos, além de esclarecer que, caso requerido, este Tribunal poderá fornecer sem custos as correspondentes cópias impressas.

Recurso de reconsideração contra decisão que julgou as contas do recorrente irregulares, condenou-o em débito e aplicou-lhe multa em razão da impugnação total das despesas realizadas por força do convênio cujo objeto era a realização da Festa do Peão Boiadeiro.

Prefeitura Municipal de São José da Safira/MG

3. Interessados/Responsáveis/Recorrentes:
3.1. Recorrente: Ildeu Oliveira e Silva (CPF XXX.811.616-XX)

13.1. Ministros presentes: José Mucio Monteiro (Presidente), Walton Alencar Rodrigues, Benjamin Zymler, Augusto Nardes, Aroldo Cedraz, Raimundo Carreiro (Relator), Ana Arraes, Bruno Dantas e Vital do Rêgo.
13.2. Ministros-Substitutos presentes: Marcos Bemquerer Costa e André Luís de Carvalho.

ACORDAO-COMPLETO-2467808

Acórdão de Relação 683/2021 - Plenário

Acórdão de Relação

ACORDAO-COMPLETO-2425284

Acórdão de Relação 2203/2020 - Plenário

ILDEU OLIVEIRA E SILVA

RAIMUNDO CARREIRO

Ministro Walton Alencar Rodrigues

Adoto como Relatório, a instrução feita no âmbito da Serur (peça 144) , a qual obteve a concordância do Diretor da Unidade Técnica (peça 145) e do Subprocurador-Geral Paulo Soares Bugarin, do Ministério Público junto ao TCU (peça 146) , verbis:
INTRODUÇÃO
Trata-se de recurso de reconsideração interposto por Ildeu Oliveira e Silva (R001-peças 103, 114-115 e 130) , por meio do qual se insurge contra o Acórdão 1595/2019-TCU-Plenário, rel. Ministro Walton Alencar Rodrigues, o qual foi prolatado na sessão de julgamento do dia 10/7/2019-Ordinária e inserto na Ata 25/2019-Plenário (peça 100) .
1.1. A deliberação recorrida apresenta o seguinte teor:
VISTOS, relatados e discutidos estes autos de Tomada de Contas Especial instaurada pelo Ministério do Turismo contra Ildeu Oliveira e Silva em razão da impugnação total de despesas realizadas por força do Convênio CV-332/2008 (Siconv 829843) , cujo objeto era a realização da Festa do Peão Boiadeiro;
ACORDAM os Ministros do Tribunal de Contas da União, reunidos em Sessão do Plenário, diante das razões expostas pelo Relator, em:
9.1. considerar revel a empresa In-Market Instituto Mineiro de Marketing Ltda., para todos os efeitos, com fundamento no art. 12, § 3º, da Lei 8.443/1992, dando-se prosseguimento ao processo;
9.2. rejeitar as alegações de defesa de Ildeu Oliveira e Silva;
9.3. julgar irregulares as contas de Ildeu Oliveira e Silva e da empresa In Market Instituto Mineiro de Marketing Ltda., com fundamento nos artigos 1º, inciso I, 16, inciso III, alíneas "d", 19, caput, e 23, inciso III, alínea "a", da Lei 8.443/1992, e condená-los, solidariamente, ao pagamento das quantias a seguir discriminadas, atualizadas monetariamente e acrescidas de juros de mora, calculados desde a data de ocorrência até a do efetivo recolhimento, fixando-lhe o prazo de quinze dias, a contar da notificação, para que comprove, perante o Tribunal, o recolhimento do débito ao Tesouro Nacional:
	Valor original (R$) 
	Data da ocorrência

	31.900,00
	19/8/2008

	24.000,00
	19/8/2008

9.4. aplicar a Ildeu Oliveira e Silva e à empresa In Market Instituto Mineiro de Marketing Ltda. a multa individual prevista no art. 57 da Lei 8.443/1992, no valor de 50.000,00 (cinquenta mil reais) , fixando-lhe o prazo de quinze dias, a contar da notificação, para comprovar, perante o Tribunal (art. 214, inciso III, alínea "a", do Regimento Interno) , o recolhimento da respectiva quantia ao Tesouro Nacional, atualizada monetariamente entre a data do presente acórdão e a do efetivo recolhimento, se paga após o vencimento, na forma da legislação em vigor;
9.5. considerar grave a infração cometida por Ildeu Oliveira e Silva e inabilitá-lo para o exercício de cargo em comissão ou função de confiança no âmbito da Administração Pública, pelo período de cinco anos, nos termos do art. 60 da Lei 8.443/1992; 
9.6. autorizar, desde logo, nos termos do art. 28, inciso II, da Lei 8.443/1992, a cobrança judicial das dívidas, caso não atendidas as notificações;
9.7. encaminhar cópia da deliberação ao Procurador-Chefe da Procuradoria da República em Governador Valadares/MG, nos termos do § 3º do art. 16 da Lei 8.443/1992 c/c o § 7º do art. 209 do Regimento Interno do TCU, fazendo-se referência ao Inquérito Civil Público 1.22.009.000135/2009-19, para adoção das medidas que entender cabíveis. (ênfases acrescidas) 
HISTÓRICO 
A presente Tomada de Contas Especial-TCE foi instaurada pelo Ministério do Turismo (MTur) em desfavor de Ildeu Oliveira e Silva, prefeito do Município de São José da Safira/MG de 2009 a 2012, em razão da impugnação total das despesas realizadas por força do Convênio CV-332/2008 (Siconv 829.843) , cujo objeto era a realização da Festa do Peão Boiadeiro. O Ajuste vigeu de 3/6 a 12/11/2008 e previu dispêndios que totalizavam R$ 207.500,00, sendo R$ 200.000,00 custeados pela União e R$7.500,00 de contrapartida do Município.
1.2. Por meio do Pregão Presencial 5/2008, para a "organização da Festa do Peão Boiadeiro de São José da Safira, nos dias 3, 4 e 5 de julho de 2008, incluindo locação de som e iluminação, locação de Palco, material de propaganda, e cinco bandas, conforme convênio n° 332/2008", foi contratada a empresa In-Market Instituto Mineiro de Marketing Ltda., única licitante a oferecer proposta.
1.3. Assim, tendo por fundamento documentos encaminhados pela Procuradoria da República em Governador Valadares (Inquérito Civil Público 1.22.009.000135/2009-19) , referentes ao superfaturamento de R$ 55.900,00 nos cachês dos artistas contratados pela In-Market, o MTur aferiu diferença entre os valores informados e os efetivamente pagos, o que levou a reprovação da execução física e financeira do Convênio, conforme Nota Técnica de Reanálise 35/2013 (peça 1, p. 130-134) :
	a) Frank Aguiar recebeu R$ 38.000,00, enquanto o convenente declarou o pagamento de R$ 69.900,00;
	b) Banda Psirico recebeu R$ 45.000,00, enquanto o convenente declarou o pagamento de R$ 69.000,00.
1.4. Instaurada a TCE, o MTur concluiu pela ocorrência de dano ao Erário, na integralidade do valor transferido, descontando-se R$ 35.898,19 restituídos pelo convenente em 19/4/2011 (peça 24, p. 87) . O Controle Interno manifestou-se pela irregularidade das contas (peça 1, p. 168-172, 185-195) .
1.5.  No âmbito desta Corte de Contas, foram citados Ildeu Oliveira e Silva, ora recorrente, e a empresa In-Market Instituto Mineiro de Marketing Ltda. (peças 77-79, 81, 91-92) , intermediária na contratação dos artistas. Regularmente citados, a empresa contratada deixou transcorrer in albis o prazo que lhe foi fixado para apresentação de suas alegações de defesa e/ou para o recolhimento do débito imputado, conquanto o recorrente tenha apresentado suas alegações de defesa (peça 86) . 
1.6. A Secex-MG refutou os argumentos do responsável, propôs julgar irregulares as contas do recorrente, condenando-o em débito pela diferença paga à intermediária pela contratação (R$ 138.900,00)  e os cachês efetivamente pagos aos artistas (R$ 83.000,00) , no âmbito do Convênio Siconv 829.843, solidariamente com a empresa In-Market Instituto Mineiro de Marketing Ltda., bem como apená-los com multa individual, com fulcro nos arts. 16, inciso III, alíneas 'b' e 'c', e 57 da Lei 8.443/1992 (peça 96) .
1.7. O MPTCU concordou com a irregularidade das contas e sugeriu que os valores fossem atualizados desde a data de crédito na conta corrente específica do convênio, e não da emissão da ordem bancária, assim como, ante a gravidade da fraude, seja o responsável inabilitado para o exercício de cargo em comissão ou função de confiança no âmbito da Administração, nos termos do art. 60 da Lei 8.443/1992 (peça 99) .
1.8. O Relator a quo, Exmo. Ministro Walton Alencar Rodrigues, por sua vez, anuiu com a unidade técnica e com o MPTCU. Propôs, então, julgar irregulares as contas do ex-prefeito, ora recorrente, em solidariedade com a empresa favorecida, imputando o débito apurado e aplicando-lhes multas individuais, além de inabilitar o responsável para o exercício de cargo em comissão ou função de confiança no âmbito da Administração, nos termos do Voto condutor do Acórdão recorrido (peça 101) , posicionamento este que foi acompanhado pelo Pleno desta Corte de Contas.
1.9. Irresignado, o ex-prefeito interpôs o presente recurso de reconsideração, que se fundamenta nas altercações que, adiante, passar-se-á a relatar.
EXAME DE ADMISSIBILIDADE 
Reitera-se o exame preliminar de admissibilidade efetuado por esta Secretaria (peça 131) , ratificado pelo Exmo. Ministro Raimundo Carreiro (peça 133) , que concluiu pelo conhecimento do recurso de reconsideração, nos termos dos art. 32, inciso I, e 33, da Lei 8.443/1992, c/c o artigo 285, do RI/TCU, suspendendo os efeitos em relação aos itens 9.3, 9.4, 9.5 e 9.6 do Acórdão recorrido, efeito suspensivo que se estende ao outro responsável condenado em solidariedade com o ora recorrente por se tratarem de circunstâncias objetivas, com fulcro no art. 281 do RI/TCU.
EXAME DE MÉRITO
Delimitação
1.10. Constitui objeto do presente recurso definir se:
a) a análise prévia do Órgão Concedente constituiria fato impeditivo para a atuação desta Corte de Contas;
b) os documentos ora apresentados atestam a escorreita aplicação dos recursos; 
c) houve violação aos princípios da razoabilidade e da proporcionalidade na aplicação da multa;
d) ocorreu a prescrição da punição de inabilitação para o exercício de cargo ou função de confiança.
Da análise do Órgão Concedente.
1.11. Entende que a prestação de contas já se encontrava direcionada à aprovação com ressalva financeira no âmbito do Ministério do Turismo, irregularidade que o recorrente teria sanado, à época, "através do recolhimento de R$ 35.898,19", restituição que foi considerada no Acórdão recorrido. Colaciona a guia de recolhimento da União (peça 103, p. 23) . 
1.12. Acrescenta que "um ofício oriundo do Procurador da República em Governador Valadares, MG, foi o condão que 'apavorou' a equipe do Ministério do Turismo, que reviu a análise anterior e submeteu-se à sugestão do Parquet federal". 
1.13. Relata que, "após a intervenção do Ministério Público Federal, ignorou-se a prestação de contas ordinária, dando lugar à tomada de contas especial, que, equivocadamente, indicou algumas irregularidades" (peça 103, p. 5-7) . Colaciona o parecer preliminar do MTur (peça 103, p. 32-35) .
Análise:
1.14. O recorrente alega que a prestação de contas já se encontrava direcionada à aprovação com ressalva financeira no âmbito do Ministério do Turismo, circunstância fática que constituiria fato impeditivo para a atuação desta Corte de Contas.
1.15. Ressalte-se, desde logo, para que fique bem assentada a competência constitucional privativa desta Casa nas matérias que lhe cabe, com exclusividade, apurar e julgar, que, no ordenamento pátrio, vige o princípio da independência das instâncias.
1.16. Significa dizer que o TCU exerce a sua jurisdição independentemente das demais jurisdições (civil, penal, trabalhista, tributária, e. g.) e dos demais órgãos de controle. Há, com efeito, diversos precedentes nesta Casa, corroborando o que se afirmou, dos quais se podem invocar, a título meramente exemplificativo, os Acórdão 1487/2017-TCU-Primeira Câmara, rel. Ministro Walton Alencar Rodrigues; 3.535/2015-TCU-2ª Câmara, rel. Ministro Augusto Nardes; e 680/2015-TCU-Plenário, rel. Ministro-Substituto André Luís de Carvalho.
1.17. Corrobora este entendimento, no âmbito do Poder Judiciário, a jurisprudência a seguir colacionada da Suprema Corte, v. g., os MS 21.948-RJ, 21.708-DF e 23.625-DF. Em relação ao Superior Tribunal de Justiça-STJ, colacionam-se os MS 7080, 7138 e 7042, todos do DF. Logo, a atuação do TCU não fica a depender do Judiciário, nem de qualquer outro Poder, nem com estas se confunde.
1.18. No ordenamento jurídico brasileiro vigora o princípio da independência das instâncias, em razão do qual podem ocorrer condenações simultâneas nas diferentes esferas - cível, criminal e administrativa. O artigo 935 do Código Civil prescreve que a "responsabilidade civil é independente da criminal, não se podendo questionar mais sobre a existência do fato, ou sobre quem seja o seu autor, quando estas questões se acharem decididas no juízo criminal". Esse dispositivo precisa ser conjugado com o artigo 66 do Código de Processo Penal, o qual estabelece que "não obstante a sentença absolutória no juízo criminal, a ação civil poderá ser proposta quando não tiver sido, categoricamente, reconhecida a inexistência material do fato".
1.19. Interpretando os dois dispositivos conjuntamente, temos que a sentença penal impedirá a propositura ou continuidade de ação nos âmbitos civil e, por extensão, administrativo, apenas se houver sentença penal absolutória negando categoricamente a existência do fato ou afirmando que não foi o réu quem cometeu o delito. Esse entendimento é pacífico no Supremo Tribunal Federal - STF, conforme fica claro nos Mandados de Segurança 21.948-RJ, 21.708-DF e 23.635-DF.
1.20. Assim, observa-se que o fato de ter restituído os recursos remanescentes da conta específica, quando questionado pelo Órgão Concedente em sua análise preliminar, não obstaculiza a apuração empreendida pelo TCU. 
Da escorreita aplicação dos recursos.
1.21. Obtempera que sua defesa "merece ser reanalisada, eis que contém a pura verdade dos fatos, qual seja, a ausência de dolo, inexistência de superfaturamento, além do fato de ser o único convênio celebrado com o Ministério do Turismo", com fundamento nas seguintes alegações (peça 103, p. 8-17) :
	a) alterca que "não fez parte de qualquer esquema de desvio de verba, até mesmo porque recebeu um único repasse";
	b) coloca que "as notas de empenhos e os cheques de pagamentos foram direcionados nominalmente a In Matket, não aos artistas", empresa que foi contratada para organizar o evento e tratar diretamente com os artistas;
	c) objeta que "não acredita que tenha havido superfaturamento, de modo que qualquer diferença entre o valor do contrato e o que realmente restou depositado na conta dos artistas deve referir-se às despesas diversas, inclusive a margem de lucro empresarial";
	d) acrescenta que, "se houve superfaturamento, esse ocorreu alheio aos olhos ou consentimento" do recorrente;
	e) informa que as bandas Made in Bahia, Cristiano Matiles e Fábio e Leandro se apresentaram efetivamente. Colaciona declarações de que as bandas se apresentaram (peça 103, p. 25-31) ;
	f) clama que "as contas não podem ser julgadas irregulares, pois não demonstram dolo, má-fé e intenção de lesar";
	g) compreende que o erro pode ter "sido do profissional contábil que elaborou a prestação de contas" ou cometido por "servidores ou contadores", não pela pessoa do recorrente que não cometeu falta grave.
Análise:
1.22. Note-se, inicialmente, que, nos presentes autos, não se está fazendo juízo de valor dos três mandatos do recorrente, nem mesmo se ele fez múltiplos contratos com o MTur ou apenas um. Nem se o recorrente faz parte ou não de um esquema de desvio de verba.
1.23. De fato, caberia ao então prefeito cumprir o compromisso acordado, bem como suas obrigações constitucionais e legais, sob pena de ter as contas julgadas irregulares, com a consequente imputação do débito não regularmente aprovado. Por sua vez, a multa decorreu do próprio julgamento pela irregularidade e pela condenação desta em débito, conforme previsão legal.
1.24. Cabe rememorar que em relação ao Convênio CV-332/2008 (Siconv 829.843) , cujo objeto era a realização da Festa do Peão Boiadeiro, o responsável teve suas contas julgadas irregulares, por esta Corte, em primeira instância administrativa, em razão da apuração de superfaturamento de R$ 55.900,00 nos cachês dos artistas contratados pela In-Market, o MTur aferiu diferença entre os valores informados (R$ 138.900,00) e os efetivamente pagos (R$ 83.000,00) , o que levou a reprovação da execução física e financeira do Convênio.
1.25. De igual sorte, alegar, sem comprovar quais teriam sido as eventuais despesas com logística, não socorre o recorrente para justificar a diferença de quase 50% dos valores repassados pelo convênio e aqueles efetivamente pagos aos artistas. Ademais, os custos com logística já estavam discriminados e cotados à parte (peça 1, p. 9 e 11-12) .
1.26. Insta ressalvar que a mera apresentação de declarações de terceiros, em relação à participação dos outros 3 grupos de artistas, bandas Made in Bahia, Cristiano Matiles e Fábio e Leandro, não comprova que estas bandas teriam efetivamente se apresentado, cabendo ao responsável demonstrar o nexo causal entre os recursos que lhe foram repassados e a consecução do objeto, minimamente, com a apresentação de filmagens e fotografias tão comuns em 2008, bem como, os recibos e comprovantes de recebimentos destes artistas.
1.27. Cabe relembrar que os valores referentes a estes supostos serviços foram devolvidos pelo próprio recorrente, como ressaltado pelo Relator a quo no Voto que fundamenta Acórdão recorrido (peça 101, p. 2) :
Tendo em vista que a restituição feita pelo responsável em 19/4/2011 decorreu da não comprovação das apresentações artísticas de Cristiano Matilles, Made in Bahia e da dupla Fábio e Leandro, como registrado na Nota Técnica de Reanálise 792/2011 (peça 24, p. 76-80) , não há créditos a serem abatidos do débito.
1.28. Não cabe, por isso, simplesmente alegar que toda essa prestação de contas inconsistente seja responsabilidade de contador ou de servidor público, sem sequer nominar eventuais responsáveis, como tergiversa a defesa. 
1.29. Suposição que não afastaria a responsabilidade constitucional personalíssima do gestor de prestar contas dos recursos públicos recebidos em sua gestão, nos termos dos art. 70, parágrafo único, da Constituição Federal, art. 93 do Decreto-lei 200/1967 e art. 66 do Decreto 93.872/1986.
1.30. Insta ressaltar que o gestor público deve se cercar de todos os cuidados para a contratação de artistas por inexigibilidade, nos termos do inciso III, § 2°, do art. 25 da Lei Federal 8.666/1993, tendo em vista que, quando a contratação ocorre por meio de intermediário, detentor de instrumento de procuração ou de carta de exclusividade, mesmo que registrados em cartório, não fica demonstrado o valor pago ao artista.
1.31. O que se almeja coibir, por meio da atuação desta Corte de Contas, é ocorrência do pagamento de valores significativamente inferiores aos artistas, ainda que consagrados pela crítica especializada ou pela opinião pública, do que os valores efetivamente pagos aos intermediários por suas contratações.
1.32. Fato que ocorreu de forma inconteste na presente TCE, na qual foram previstos os pagamentos de R$ 69.900,00, para Frank Aguiar, e de R$ 69.000,00, para a Banda Psirico, e foram efetivamente pagos, respectivamente, R$ 38.000,00 e R$ 45.000,00 (peça 1, p. 130-134) .
1.33. Cabe pontuar que seriam contratadas 5 bandas para se apresentar no evento e só foram contratadas 2 atrações artísticas com 80% dos recursos previstos inicialmente.
1.34. A ausência de comprovação de que os artistas receberam efetivamente os valores constantes da prestação de contas é incapaz de alterar o juízo de valor outrora firmado, remanescendo o débito apurado e a multa legal em relação ao Convênio CV-332/2008.
1.35. Destaca-se que, conforme se demonstrou no Relatório do Acórdão recorrido que o julgamento pela irregularidade das contas, com a consequente apuração de débito e a aplicação de multa ao responsável, decorreu exatamente da falta de comprovação da regular aplicação dos recursos federais, logo não há como comprovar seu emprego regular, pelo contrário a falta de comprovação da destinação dos recursos federais demonstra, por si só, potencial desvio de finalidade de recursos e comprovado dano ao Erário.
1.36. Note-se que a apuração e a imputação de débito por meio da presente TCE não decorrem da comprovação de má-fé, de enriquecimento ilícito ou a apropriação indébita por parte do recorrente, mas se consubstanciam na malversação dos recursos públicos, pois uma vez rompido o liame legal entre a saída dos recursos e a comprovação das eventuais despesas ocorre a impossibilidade de se verificar a destinação final dos recursos gerenciados pelo recorrente. 
1.37. No que tange à alegação de enriquecimento ilícito da União, não tendo sido comprovado o emprego dos valores nas finalidades acordadas, é obrigatória a devolução da quantia recebida à respectiva origem.
1.38. Assim, diante da ausência de comprovação da boa e da regular aplicação dos recursos repassados não há motivos para alterar o juízo de valor outrora firmado, remanescendo o débito apurado. Por sua vez, a aflição de multa decorreu deste julgamento em débito, cujo respaldo jurídico se encontra no art. 57 da Lei 8.443/1992. 
Da proporcionalidade da multa.
1.39. Requer que a multa seja afastada, alternativamente, que seja reduzida para 5 %, "conforme preceitua o art. 268 do Regimento Interno do TCU" (peça 103, p. 12) .
Análise:
1.40. Cabe ressaltar que a sanção de multa aplicada, cujos valores foram, respectivamente, de R$ 50.000,00 (itens 9.4 do Acórdão recorrido) , tiveram por fundamento o art. 57 da Lei 8.443/1992, normativo este que se amolda com perfeição ao caso concreto, onde houve o julgamento em débito solidário do responsável.
1.41. Preconiza o normativo em questão que a multa será valorada em até cem por cento do valor atualizado do dano causado ao Erário, no caso concreto, o débito atualizado até 24/6/2019, perfazia o montante de R$ 102.431,16 (peça 101, p. 2) . Nesse sentido, o valor aplicado de R$ 50.000,00 corresponde a menos da metade do limite legalmente aplicável. 
1.42. Logo, a referida conduta foi punida com valores próximos a 50% do limite máximo aplicável consignado na legislação, o que, por sua vez, se encontra dentro dos parâmetros estabelecidos pela Lei Orgânica do TCU e, por consectário lógico, dentro dos propósitos dos princípios da razoabilidade e da proporcionalidade, sendo legal e regimentalmente embasado.
Da prescrição.
1.43. Alegam que deve se considerar a ocorrência da prescrição no que tange à deliberação de inabilitação para o exercício de cargo em comissão ou função de confiança, uma vez que "entre o suposto fato e a decisão ora hostilizada já transcorreu lapso temporal de onze anos" (peça 103, p. 16) . 
Análise:
1.44. Ressalte-se, inicialmente, não se pode alegar a prescrição do dever constitucional desta Corte de Contas em julgar as contas dos administradores e demais responsáveis que derem causa a perda, extravio ou outra irregularidade de que resulte prejuízo ao Erário, nos termos previstos no inciso II do art. 71 da Constituição Federal de 1988.
1.45. Relativamente às sanções previstas na Lei 8.443/1992, ressalta-se o posicionamento deste Tribunal. Nos autos de incidente de uniformização de jurisprudência (TC Processo 030.926/2015-7) , a prolação do Acórdão 1441/2016-TCU-Plenário, rel. Ministro Walton Alencar Rodrigues, assentou, em suma, que: (i) a pretensão punitiva do TCU subordina-se ao prazo geral de prescrição indicado no art. 205 do Código Civil (10 anos) e é contada a partir da data de ocorrência da irregularidade sancionada; (ii) o ato que ordenar a citação, a audiência ou a oitiva da parte interrompe a prescrição; (iii) haverá suspensão da prescrição toda vez que o responsável apresentar elementos adicionais de defesa; (iv) a prescrição será aferida independentemente de alegação da parte; e (v) o entendimento do mencionado acórdão será aplicado de imediato aos processos novos e aos pendentes de decisão.
1.46. No caso ora em análise, o ato administrativo admoestado foi o pagamento indevido de serviços contratados com recursos públicos e na data da transferência dos recursos (data do débito) inicia-se a contagem do prazo prescricional para a aplicação da sanção.
1.47. Iniciado o transcurso do prazo prescricional decenal do débito, em 19/8/2008 (item 9.3 do Acórdão recorrido) , observa-se que foi determinada a oitiva dos recorrentes por meio de delegação ao secretário da Secex-MG em 10/12/2015 (peça 6) , momento processual em que houve a interrupção do prazo prescricional, conforme regra estipulada no art. 202, inciso I, do Código Civil.
1.48. Por sua vez, o Acórdão recorrido foi proferido em 10/7/2019 sendo assim não foi ultrapassado o prazo prescricional decenal nos moldes do Código Civil. 
CONCLUSÃO
Das análises anteriores, conclui-se que:
a) o fato de ter restituído os recursos remanescentes da conta específica, quando questionado pelo Órgão Concedente em sua análise preliminar, não obstaculiza a apuração empreendida pelo TCU;
b) ausência de comprovação de que os artistas receberam efetivamente os valores constantes da prestação de contas é incapaz de alterar o juízo de valor outrora firmado, remanescendo o débito apurado e a multa legal em relação ao Convênio CV-332/2008;
c) a dosimetria da multa aplicada se mostra bastante razoável e proporcional a gravidade da conduta apontada, bem como foi devidamente individualizada na pessoa da recorrente;
d) em relação à prescrição da pretensão punitiva, iniciado o transcurso do prazo prescricional decenal do débito, em 19/8/2008 (item 9.3 do Acórdão recorrido) , observa-se que foi determinada a oitiva dos recorrentes por meio de delegação ao secretário da Secex-MG em 10/12/2015 (peça 6) , momento processual em que houve a interrupção do prazo prescricional, conforme regra estipulada no art. 202, inciso I, do Código Civil. Por sua vez, o Acórdão recorrido foi proferido em 10/7/2019 sendo assim não foi ultrapassado o prazo prescricional decenal nos moldes do Código Civil.
1.49. Ante o exposto, não foi trazido aos autos nenhum argumento que detenha o condão de modificar o julgado de origem, Acórdão 1595/2019-TCU-Plenário, motivo por que este não está a merecer reforma, devendo ser, por consequência, prestigiado e mantido. 
PROPOSTA DE ENCAMINHAMENTO
Ante o exposto, submetem-se os autos à consideração superior, propondo-se, com fundamento nos art. 32, inciso I, e 33, da Lei 8.443/1992, c/c o artigo 285, do RI/TCU: 
a) conhecer do recurso de reconsideração interposto por Ildeu Oliveira e Silva (CPF XXX.811.616-XX) e, no mérito, negar-lhe provimento;
b) dar ciência do Acórdão que for prolatado ao recorrente, aos órgãos/entidades interessados, aos interessados e ao Procurador-Chefe da Procuradoria da República em Governador Valadares, ressaltando-se que o Relatório e o Voto que o fundamentarem podem ser consultados no endereço www.tcu.gov.br/acordaos, no dia seguinte ao de sua oficialização.
	
É o Relatório.

Maurício José Cebola (OAB/MG 88.823) e outros

TOMADA DE CONTAS ESPECIAL. CONVÊNIO DA MUNICIPALIDADE FIRMADO COM O MINISTÉRIO DO TURISMO. APOIO A PROJETO CULTURAL. CONTAS IRREGULARES. CONDENAÇÃO AO RESSARCIMENTO DO DÉBITO. MULTA. INABILITAÇÃO PARA O EXERCÍCIO DE CARGO EM COMISSÃO OU FUNÇÃO DE CONFIANÇA NO ÂMBITO DA ADMINISTRAÇÃO PÚBLICA. RECURSO DE RECONSIDERAÇÃO. CONHECIMENTO. ELEMENTOS INCAPAZES DE MODIFICAR O ACÓRDÃO RECORRIDO. NÃO PROVIMENTO. CIÊNCIA AOS INTERESSADOS.

TOMADA DE CONTAS ESPECIAL (TCE)

Secretaria de Recursos (Serur)

Trata-se de Recurso de Reconsideração em Tomada de Contas Especial (peças 103, 114-115 e 130) interposto por Ildeu Oliveira e Silva, contra o Acórdão 1595/2019-TCU-Plenário, relator Min. Walton Alencar Rodrigues, que examinou Tomada de Contas Especial instaurada pelo Ministério do Turismo - Mtur, em razão da impugnação total de despesas realizadas com recursos repassados por força do Convênio CV-332/2008 (Siconv 829843) , cujo objeto foi a realização da Festa do Peão Boiadeiro.
2.	Por meio da deliberação acima referida, decidiu-se pela irregularidade das contas do recorrente, aplicando-lhe a multa prevista no art. 57 da Lei Orgânica deste Tribunal, no valor de R$ 50.000,00 (cinquenta mil reais) , além de inabilitá-lo para o exercício de cargo em comissão ou função de confiança no âmbito da Administração Pública, pelo período de cinco anos, conforme teor abaixo reproduzido:
VISTOS, relatados e discutidos estes autos de Tomada de Contas Especial instaurada pelo Ministério do Turismo contra Ildeu Oliveira e Silva em razão da impugnação total de despesas realizadas por força do Convênio CV-332/2008 (Siconv 829843) , cujo objeto era a realização da Festa do Peão Boiadeiro;
ACORDAM os Ministros do Tribunal de Contas da União, reunidos em Sessão do Plenário, diante das razões expostas pelo Relator, em:
9.1. considerar revel a empresa In-Market Instituto Mineiro de Marketing Ltda., para todos os efeitos, com fundamento no art. 12, § 3º, da Lei 8.443/1992, dando-se prosseguimento ao processo;
9.2. rejeitar as alegações de defesa de Ildeu Oliveira e Silva;
9.3. julgar irregulares as contas de Ildeu Oliveira e Silva e da empresa In Market Instituto Mineiro de Marketing Ltda., com fundamento nos artigos 1º, inciso I, 16, inciso III, alíneas "d", 19, caput, e 23, inciso III, alínea "a", da Lei 8.443/1992, e condená-los, solidariamente, ao pagamento das quantias a seguir discriminadas, atualizadas monetariamente e acrescidas de juros de mora, calculados desde a data de ocorrência até a do efetivo recolhimento, fixando-lhe o prazo de quinze dias, a contar da notificação, para que comprove, perante o Tribunal, o recolhimento do débito ao Tesouro Nacional:
Valor original (R$)		Data da ocorrência
31.900,00			19/8/2008
24.000,00			19/8/2008
9.4. aplicar a Ildeu Oliveira e Silva e à empresa In Market Instituto Mineiro de Marketing Ltda. a multa individual prevista no art. 57 da Lei 8.443/1992, no valor de 50.000,00 (cinquenta mil reais) , fixando-lhe o prazo de quinze dias, a contar da notificação, para comprovar, perante o Tribunal (art. 214, inciso III, alínea "a", do Regimento Interno) , o recolhimento da respectiva quantia ao Tesouro Nacional, atualizada monetariamente entre a data do presente acórdão e a do efetivo recolhimento, se paga após o vencimento, na forma da legislação em vigor;
9.5. considerar grave a infração cometida por Ildeu Oliveira e Silva e inabilitá-lo para o exercício de cargo em comissão ou função de confiança no âmbito da Administração Pública, pelo período de cinco anos, nos termos do art. 60 da Lei 8.443/1992; 
9.6. autorizar, desde logo, nos termos do art. 28, inciso II, da Lei 8.443/1992, a cobrança judicial das dívidas, caso não atendidas as notificações;
9.7. encaminhar cópia da deliberação ao Procurador-Chefe da Procuradoria da República em Governador Valadares/MG, nos termos do § 3º do art. 16 da Lei 8.443/1992 c/c o § 7º do art. 209 do Regimento Interno do TCU, fazendo-se referência ao Inquérito Civil Público 1.22.009.000135/2009-19, para adoção das medidas que entender cabíveis. (ênfases acrescidas) 
3.	As irregularidades resumidamente consistiram na diferença entre os valores pagos à empresa In-Market Instituto Mineiro de Marketing Ltda. (R$ 138.900,00) e os cachês efetivamente pagos por ela aos artistas (R$ 83.000,00) , no âmbito do convênio. 
4. 	Inconformado, o recorrente, Sr. Ildeu Oliveira e Silva, ora interpõe o presente apelo (peças 103, 114-115 e 130) para reformar do acórdão acima, de maneira que suas contas sejam julgadas regulares e excluídas a multa aplicada e a inabilitação, em razão dos argumentos resumidos a seguir:
	a) a análise inicial do órgão convenente, no sentido da regularidade de suas contas com ressalvas, por conta do recolhimento de R$ 35.898,19, impede que este Tribunal atue;
	b) os documentos juntados aos autos atestam a correta aplicação dos recursos; 
	c) a aplicação da multa violou os princípios da razoabilidade e da proporcionalidade;
	d) a pretensão de puni-lo com a inabilitação para o exercício de cargo ou função de confiança já estava prescrita.
5.	Preliminarmente, devo afirmar que ratifico o teor de despacho de minha lavra (peça 133) , no sentido de que o presente recurso preenche os requisitos de admissibilidade estabelecidos no art. 33 da Lei 8.443/1992, razão pela qual pode ser conhecido.
6.	Quanto ao mérito, verifico que não assiste razão ao recorrente quando afirma que o controle externo não poderia se imiscuir na prestação de contas, uma vez que o Ministério do Turismo já estava direcionando seu exame para a aprovação com ressalva, por conta do recolhimento de parte do débito (R$ 35.898,19) . 
7.	Como é sabido, a jurisprudência dominante reconhece que, na hipótese de competências concorrentes, incide o princípio da independência das instâncias, permitindo que este Tribunal exerça sem amarras o controle externo, sem prejuízo das competências dos demais órgãos (v.g. Acórdão 1487/2017-TCU-Primeira Câmara, relator Ministro Walton Alencar Rodrigues; 3.535/2015-TCU-2ª Câmara, relator Ministro Augusto Nardes; e 680/2015-TCU-Plenário, relator Ministro-Substituto André Luís de Carvalho) . Assim, a restituição de parte do débito para a conta específica na fase interna da tomada de contas especial, não representa nenhum obstáculo ao controle externo. 
8. 	Ainda na fase interna, o órgão convenente, ao ser alertado pelo Ministério Público da existência de irregularidades, aferiu a diferença entre os valores de despesas informados pelo recorrente e o que foi efetivamente pagos pela contratada In-Market a título de os cachês artísticos, chegando a um montante de R$ 55.900,00. Ao contrário do que defende o recorrente, este valor não pode ser creditado a despesas logísticas, pois foram discriminados e cotados à parte (peça 1, p. 9 e 11-12) . Assim, não logrou apresentar documentos que provem o nexo de causalidade entre os valores repassados e as despesas efetivamente realizadas.
9.	A gravidade desses fatos, a meu ver, justifica a sanção de inabilitação aplicada ao recorrente, sem contar com a condenação em débito e a multa aplicada com fundamento no art. 57 da Lei Orgânica, mesmo que o tenha sido no elevado montante em que foi aplicada. A proporcionalidade e a razoabilidade, a meu ver, foram devidamente contempladas na deliberação recorrida.
10.	Sobre essas penalidades, ressalto que não incidiu a prescrição da pretensão punitiva deste Tribunal, uma vez que o prazo de dez anos, contado a partir da data do repasse dos recursos (19/8/2008) , foi interrompido pela determinação da oitiva do recorrente em 10/12/2015 (peça 6; art. 202, inciso I, do Código Civil) e o acórdão condenatório foi proferido em 10/7/2019.
11.	Dessa maneira, concordo com o resultado das análises da Unidade Técnica, cuja essência foi referendada pelo MP/TCU, incorporo os argumentos comuns e convergentes como parte das presentes razões de decidir, e Voto por que este Plenário adote a proposta de Acórdão que ora submeto à deliberação.
TCU, Sala das Sessões Ministro Luciano Brandão Alves de Souza, em 10 de junho de 2020.
RAIMUNDO CARREIRO 
Relator